【裁判字號】    88,自,489
【裁判日期】    890608
【裁判案由】    詐欺
【裁判全文】
臺灣臺中地方法院刑事判決                          八十八年度自字第四八九號
    自  訴  人  丙○○
    被      告  乙○○
    選任辯護人  胡昇寶
    被      告  甲○○
右列被告等因詐欺案件，經自訴人提起自訴，本院判決如左：
        主  文
乙○○、甲○○均無罪。
        理  由
一、自訴意旨詳如自訴狀所載（如附件）。
二、按犯罪事實應依證據認定之，無證據不得推定其犯罪事實；不能證明被告犯罪者
    ，應諭知無罪之判決，刑事訴訟法第一百五十四條、第三百零一條第一項分別定
    有明文。又按刑法第三百三十九條第一項之詐欺罪，必須行為人自始基於不法所
    有之意圖，以詐術使人將本人或第三人之物交付者，始能構成。至民事債務當事
    人間，若有未依債務本旨履行給付之情形，在一般社會經驗上，原因非止於一端
    ，或因不可歸責之事由無法給付，或因合法對他造主張抗辯而拒絕給付，甚至債
    之關係成立後，始行惡意遲延給付，皆有可能，非必出於自始無意給付之財產犯
    罪一端，要難單純以債務不履行之狀態，遽認被告自始有詐欺之故意，合先敘明
    。
三、訊據被告乙○○、甲○○均堅詞否認有何右揭詐欺之犯行，被告乙○○辯稱：伊
    因擁有苗栗縣後龍鎮○○段二六○、二八三、二八三之一等三筆地號土地，乃於
    八十四年七月間，著手開發興建房屋，然因土地座落不完整，周圍尚有多筆畸零
    地無法統合利用，即向畸零地之地主戊○○洽談購地事宜，因伊自身之資金不足
    ，始邀自訴人投資共同開發土地興建房屋，自訴人因先前已與伊合夥過三次，且
    平均每次皆有七成之獲利，便欣然投資二百萬元，伊就將資金用於購買戊○○之
    畸零地，並著手籌備興建房屋事宜，期間且委託丁○○建築師繪製建築設計圖、
    印製銷售海報、興建接待中心等事項，詎因伊另有民事糾紛，本件土地突遭債權
    人查封，無法再動工興建房屋，後來債權人雖願撤銷查封，然其和解條件係伊須
    將本件土地移轉予債權人，伊並未取得分文，又伊取自自訴人之投資款，均已用
    於購買畸零地及籌備興建房屋事宜，故伊已無資力可償還自訴人等語；被告甲○○則辯稱：伊妻乙○○自行經營建設公司，伊從未過問伊妻之事業，且伊並不認
    識自訴人，對伊妻與自訴人之投資合約亦不知情，且伊妻平常建築房屋銷售獲利
    甚豐，平日向伊借用支票使用，亦會負責使支票兌現，後來因伊妻週轉不靈，支
    票才未兌現，伊並無詐欺之情事等語。經查：
  (1)自訴人係經由被告乙○○弟弟之介紹，始投資被告乙○○之建築事業，除本件投
    資案之外，前曾投資過三次，前二次皆有分到紅利，第三次在本件投資簽約前跳
    票，事後已由被告乙○○弟弟賠償自訴人一百六十萬元；且自訴人與被告乙○○
    於八十四年八月一日簽立本件投資合約時，僅有其二人在場，被告甲○○並未在
    場等情，業據自訴人於八十八年四月二十六日、八十九年一月二十一日及八十九
    年三月三日本院訊問時陳述在卷。可見自訴人平日即曾投資被告乙○○之建築事
    業，且皆有獲利，對於被告乙○○之事業經營應非陌生。
  (2)被告乙○○確於八十四年六月間，向戊○○○○○○地段二七九、二八○、二八
    一、二八二、二八五等地號之角地，面積共約五十七坪多，總價約四百五十萬元
    ，並已於同年八月二十五日辦理移轉登記於被告乙○○之名下乙情，已經證人戊○○於八十八年十二月三十一日及八十九年一月二十一日本院訊問時結證在卷，
    並有上開土地之登記簿謄本附卷可稽。且被告乙○○曾委託徐雙蘭建築師於八十
    四年七月十二日，向苗栗縣政府建設局就上開地段二六○、二八三、二八三之一
    等三筆地號土地請領到建照執照；其後，被告乙○○又購買到附近之畸零地，因
    基地有擴大，乃再於八十四年中下旬委託丁○○建築師重新劃建築設計圖及處理
    廣告企劃案，未幾，丁○○建築師即已完成相關之建築設計圖、廣告銷售透視圖
    、接待中心圖、銷售建材說明及銷售海報等文件，事後被告乙○○有繳納二十四
    萬元之設計費用予丁○○建築師，業據證人丁○○結證在卷，復有建築師收費收
    據收據聯、廣告銷售透視圖、苗栗縣政府建設局建造執照影本、地籍圖謄本、建
    築設計圖及銷售海報等文件在卷足憑。足見被告乙○○與自訴人簽約後，確有立
    即著手本件興建房屋之籌備事宜，諸如購得戊○○之畸零地及委託建築師繪製建
    築設計圖、印製銷售海報等事項。衡情倘被告乙○○有意詐取戊○○之投資款，
    自無仍將購自戊○○之畸零地登記於其名下，且無必要斥資委託建築師繪製建築
    設計圖及印製銷售海報。
  (3)被告乙○○所有之上開地段二六○、二八三、二八三之一、二七九、二八○、二
    八一、二八二、二八五等地號土地，係於八十四年十月六日遭其債權人張祝華等
    三人聲請臺灣新竹地方法院實施查封，嗣因與債權人張祝華等三人達成和解，即
    由被告乙○○於八十四年十一月二十八日將上開土地賣予曾忠信，債權人張祝華
    等三人始於八十五年一月十六日聲請法院撤銷查封，旋經塗銷查封登記後，並於
    八十五年一月二十九日將上開土地辦理移轉登記於曾忠信之名下等節，有上開土
    地之登記簿謄本附卷可參。故被告乙○○係於斥資購得戊○○之畸零地及委託建
    築師繪製建築設計圖與印製銷售海報後，始於八十四年十月六日遭其債權人查封
    本件全數土地，此應非被告乙○○與自訴人簽訂投資合約時所能預見。
  (4)本件卷附合夥契約書影本內載：「甲方（丙○○）為投資乙方（吳芳棉）於『苗
    栗縣後龍鎮○○段２６０、２７９、２８０、２８１、２８２、２８３、２８３
    ─１、２８５』捌筆土地上興建捌戶透天店鋪住宅，甲方投資金額為新台幣貳佰
    萬元正」等語。而所謂「興建房屋」，應包括取得土地及委任建築師繪製建築設
    計圖及規劃廣告企劃案等事項，是被告乙○○將資金（包括自訴人之投資款項）
    用於取得附近畸零地及委任建築師繪製建築設計圖與規劃廣告企劃案等事項，自
    與該契約之內容無違。從而自訴人所稱其投資款項僅能用於興建房屋，不能用以
    支付取得土地之價款及其他用途云云，顯違事理，自難採憑。
  (5)綜上所述，堪認被告乙○○於邀自訴人投資之初，應無不法所有之意圖及施用詐
    術之情事。是被告二人所辯，堪予採信。揆諸首揭說明，被告二人所為要與詐欺
    罪之構成要件有間，自難遽以該罪相繩。此外，本院復查無其他積極證據，足資
    證明被告二人確有如自訴人所指之犯行，被告二人之犯罪不能證明，應為無罪之
    諭知。至被告二人如何償還自訴人所付之投資款項，係屬民事糾葛，另循民事程
    序解決，併此敘明。
據上論斷，應依刑事訴訟法第三百四十三條、第三百零一條第一項，判決如主文。
中      華      民      國    八十九    年      六      月      八      日
                                    臺灣臺中地方法院刑事第六庭
                                        法  官  許  秀  芬
右正本證明與原本無異。
如不服本判決，應於判決送達後十日內向本院提出上訴狀，上訴於臺灣高等法院臺中
分院( 須附繕本 )。
                                        書記官
中      華      民國    八十九    年      六      月      九      日


司法院資訊處製作；財團法人民間司法改革基金會備份。
